臺灣宜蘭地方法院民事判決
109年度訴字第515號
原      告  林福利  

被      告  財團法人蘭陽林姓興德會

法定代理人  林勝章  


訴訟代理人  林大為  
上列當事人間租佃爭議事件，本院於中華民國110年12月8日言詞
辯論終結，判決如下：    
　　主　文
原告之訴駁回。
訴訟費用由原告負擔。
　　事實及理由
壹、程序部分
一、按「出租人與承租人間因耕地租佃發生爭議時，應由當地鄉
    （鎮、市、區）公所耕地租佃委員會調解；調解不成立者，
    應由直轄市或縣（市）政府耕地租佃委員會調處；不服調處
    者，由直轄市或縣（市）政府耕地租佃委員會移送該管司法
    機關，司法機關應即迅予處理，並免收裁判費用。」耕地三
    七五減租條例第26條第1項定有明文。兩造間本件三七五租
    佃爭議事件，前經宜蘭縣頭城鎮公所耕地租佃委員會、宜蘭
    縣政府耕地租佃委員會調解、調處不成立，由宜蘭縣政府於
    民國109年10月21日以府地用字第0000000000號函檢附相關
    卷證移送本院，已踐行耕地三七五減租條例第26條第1項規
    定之調解、調處先行程序，先予敘明。
二、「確認法律關係之訴，非原告有即受確認判決之法律上利益
    者，不得提起之。」民事訴訟法第247條第1項前段定有明文
    。而所謂即受確認判決之法律上利益，係指法律關係之存否
    不明確，原告主觀上認其在法律上之地位有不安之狀態存在
    ，且此種不安之狀態，能以確認判決將之除去者而言（最高
    法院52年台上字第1240號民事判例意旨參照）。查本件原告
    主張兩造間就坐落宜蘭縣○○鎮○○段0000○0000○0○0000○0000
    地號土地（下分別稱系爭0000號土地、系爭0000之0號土地
    、系爭0000號土地、系爭0000號土地，合稱系爭土地）存有
    頭埔字第00號、頭埔字第00之0號之耕地三七五租約（下合
    稱系爭三七五租約）租賃關係存在，為被告所否認，且經調
    解、調處均不成立，是兩造間就系爭三七五租約存否乙節，
    既屬未明，並致原告於私法上地位，處於不安狀態而有受侵
    害之危險，而此種不安狀態，能以確認判決將之除去，揆諸
    前揭法律規定及判例意旨，原告提起本件確認之訴，堪認有
    即受確認判決之法律上利益。 
三、「訴狀送達後，原告不得將原訴變更或追加他訴。但有下列
    各款情形之一者，不在此限：三、擴張或減縮應受判決事項
    之聲明者。」民事訴訟法第255條第1項第3款分別定有明文
    。又「不變更訴訟標的，而補充或更正事實上或法律上之陳
    述者，非為訴之變更或追加。」民事訴訟法第256條亦定有
    明文。查原告起訴時原聲明：㈠確認原告對被告所有系爭000
    0號土地、系爭0000之0號土地、系爭0000號土地、系爭0000
    號土地上之頭埔字第00、00之0號租約存在。㈡上開租約之租
    額自聲請調解時起調減租額為稻穀110、110、18、14台斤（
    見本院卷第61頁）。嗣於110年9月30日準備程序期日變更聲
    明為：㈠確認兩造就坐落宜蘭縣○○鎮○○段0000○0000○0○0000○
    0000地號土地上之頭埔字第00號、頭埔字第00之0號之耕地
    三七五租賃關係存在。㈡兩造簽訂之頭埔字第00號、頭埔字
    第00之0號耕地三七五租約，各就所承租宜蘭縣○○鎮○○段000
    0○0000○0○0000○0000地號土地之租額，應自本案繫屬於本院
    時均各調減租額為每年稻穀110、110、18、14台斤（見本院
    卷第327頁）。查原告就聲明第1項之更正，係屬不變更訴訟
    標的，而更正事實上之陳述，揆諸前揭規定，應無不許之理
    ；至原告就聲明第2項之更正，僅係減縮應受判決事項之聲
    明（請求調降租額之時點減縮為自本案繫屬於本院時起）及
    更正事實上之陳述，揆諸前揭規定，亦應准許。
貳、實體部分　　　　
一、原告主張：兩造前就系爭土地簽訂有系爭三七五租約，系爭
    土地因地勢低窪、海水倒灌而無法種植水稻，然原告均有在
    所承租之系爭土地上實際從事魚類養殖之農業活動，又原告
    過去雖均僅繳納書面契約約定年租額之半數，惟此為被告所
    同意，且從約莫60年間原告父親承租系爭土地以來被告均僅
    向佃農收取1期之租金即書面契約約定年租額之半數，從未
    向佃農收取第2期之租金即書面契約約定年租額之另外半數
    ，原告自無積欠地租達2年總額之情形，被告竟發函予原告
    催告繳納積欠之地租，並稱已終止兩造之系爭三七五租約。
    為此，爰提起本件訴訟請求確認兩造間之系爭三七五租約租
    賃關係存在，及請求調減系爭三七五租約之租額為原書面契
    約約定租額之半數等語。並聲明：㈠確認兩造就坐落宜蘭縣○
    ○鎮○○段0000○0000○0○0000○0000地號土地上之頭埔字第00號
    、頭埔字第00之0號之耕地三七五租賃關係存在。㈡兩造簽訂
    之頭埔字第00號、頭埔字第00之0號耕地三七五租約，各就
    所承租宜蘭縣○○鎮○○段0000○0000○0○0000○0000地號土地之
    租額，應自本案繫屬於本院時均各調減租額為每年稻穀110
    、110、18、14台斤。
二、被告則以：兩造前就系爭土地簽訂有系爭三七五租約，然原
    告長期以來並未在所承租之系爭土地從事耕作，屬不自任耕
     作，租約應為無效，且原告就每年應繳納之租金亦未繳足
    ，均僅繳納約定租額之半數，積欠之地租已達2年之總額，
    又非因不可抗力繼續1年不為耕作，被告自得終止兩造之系
    爭三七五租約，被告並以存證信函及反訴起訴狀繕本送達均
    為終止之意思表示等語，資為抗辯。並聲明：如主文所示。
三、兩造不爭執事項（見本院卷第333頁）：
  1.被告為宜蘭縣○○鎮○○段0000○000000○0000○0000地號土地（
    即系爭土地）之所有人。
  2.兩造間前就系爭0000號土地中之面積0.096843公頃部分、系
    爭0000-0號土地中之面積0.096843公頃部分、系爭0000號土
    地中之面積0.0158公頃部分、系爭0000號土地中之面積0.01
    2335公頃部分簽訂有耕地三七五租約2份（租約字號：頭埔
    字第00號、頭埔字第00-0號），書面契約各記載每年租額為
    稻穀502台斤，另兩造並同意改以現金支付租額，於104年至
    109年間之租額，各以新臺幣（下同）13.4元、13.5元、13.
    4元、13元、13.4元、13元為每台斤之稻穀價額而換算為租
    額。
  3.原告於系爭土地上並未種植稻穀。
  4.原告就自104年至109年之租地租額，均僅繳納書面契約約定
    年租額之百分之50。
四、本院之判斷：
(一)按「承租人應自任耕作，並不得將耕地全部或一部轉租於他
    人。」「承租人違反前項規定時，原訂租約無效，得由出租
    人收回自行耕種或另行出租。」耕地三七五減租條例第16條
    第1項、第2項定有明文。所謂承租人應自任耕作，係指承租
    人應以承租之土地供自己從事耕作之用而言，若承租人有積
    極擅自變更用途，將承租土地供非耕作使用，或以承租之土
    地建築房屋居住，或將之轉租或借與他人使用、或堆放廢棄
    物，無論係自己堆放抑供他人堆放等情事，均在不自任耕作
    之列。又承租人未自任耕作之土地雖僅一部，但與出租人以
    單一契約約定承租範圍，租約自應全部無效（最高法院91年
    度台上字第1447號、87年度台上字第1378號、84年度台上字
    第2584號、84年度台上字第2975號裁判要旨參照）。又「耕
    地租約在租佃期限未屆滿前，非有左列情形之一不得終止：
    四、非因不可抗力繼續1年不為耕作時。」耕地三七五減租
    條例第17條第1項第4款亦有明文。
(二)查本件兩造就被告所有系爭土地前訂有系爭三七五租約等情
    ，為兩造所是認，然被告抗辯原告有不自任耕作、非因不可
    抗力繼續1年不為耕作之情事，則為原告所否認，並主張其
    均有在所承租之系爭土地上實際從事魚類養殖之農業活動云
    云。惟本件經本院至現場履勘調查，並依原告所指其實際從
    事魚類養殖之範圍繪測土地複丈成果圖，可見原告所稱其從
    事魚類養殖之範圍，僅包含系爭0000之0號土地其中2732.72
    平方公尺及系爭0000號土地其中127.75平方公尺之部分，共
    計2860.47平方公尺（見本院卷第129頁），對照兩造之系爭
    三七五租約中原告所承租之範圍尚包含系爭0000號土地、系
    爭0000號土地，可見原告就其依系爭三七五租約所承租之系
    爭0000號土地、系爭0000號土地部分，已確有不自任耕作及
    繼續1年不為耕作之事實；又原告雖稱其就上開所指範圍確
    有從事魚類養殖之情云云，惟經本院現場勘查，原告所指之
    範圍，係一大水塘之其中一小部分，且該部分並無法與他人
    使用之部分區分，亦無田埂、堤防或其他人工設施得與他人
    使用之部分區隔，此有本院現場勘驗照片在卷可憑（見本院
    卷第119-123頁），上情並為原告所自認（見本院卷第332頁
    ）；再原告雖稱確有從事魚類養殖云云，然經本院現場勘查
    ，於原告所指之水塘範圍內，未見有任何如打水機、竹筏等
    養殖器具、設備存在（見本院卷第119-123頁），原告雖稱
    其係養殖吳郭魚，不需要特別購買魚苗、也不用特別餵養，
    其都是晚上搭乘竹筏放置籠子捕撈云云，並提出照片5張為
    證（見本院卷第170、197-205頁），惟自原告所提之證據，
    雖可見其於水塘內竹筏上手持漁網之情，然尚未見有何漁獲
    存在，無法確認其於該水塘是否確實養殖有吳郭魚，或僅是
    於該處蓄積水池而已，亦無法確認該照片所拍攝之地點，是
    否確係其所指其從事從事魚類養殖之系爭土地範圍，亦難為
    其有利之認定。是綜合前揭情事以觀，本件依原告自陳從事
    魚類養殖之範圍，已明確不包含其所承租之系爭0000號土地
    、系爭0000號土地部分，其就該部分承租土地，已有不自任
    耕作及繼續1年不為耕作之事實，甚為明確。又原告所主張
    從事魚類養殖之範圍，既與他人使用之部分為同一個大水塘
    ，且原告所使用之範圍僅為其中一小部分，則魚類於水塘內
    游來游去，原告顯然無法獨立使用其所指之範圍從事魚類之
    養殖、收穫，又原告所稱其毋庸購買魚苗、毋庸餵養，現場
    復無打氣設備之飼養方式，亦與魚類養殖之常情有悖，憑此
    可見原告確未於系爭土地從事魚類養殖或稻穀耕作甚明，原
    告確有不自任耕作，及繼續1年不為耕作之事實，已堪認定
    。又查原告復未就其繼續1年不為耕作之事實，提出任何不
    可抗力之事實，且被告亦已以反訴狀繕本之送達為終止系爭
    三七五租約之意思表示，並經於109年12月7日送達原告，及
    於歷次期日均為終止系爭三七五租約之表示（見本院卷第25
    、47、169、286、328、390頁）。則被告抗辯系爭三七五租
    約依耕地三七五減租條例第16條第1項、第2項規定，已歸於
    無效，縱認系爭三七五租約仍屬有效，被告亦已合法終止兩
    造間之系爭三七五租約，即有理由，則原告請求確認系爭三
    七五租約存在，即無理由。又系爭三七五租約既已歸於無效
    或經被告合法終止，則原告起訴請求向後調減兩造間系爭三
    七五租約之租額，亦無理由。末按兩造間之系爭三七五租約
    既已經本院認定歸於無效，縱非無效亦經被告合法終止，而
    如上述，則被告另抗辯原告另有積欠地租達2年總額之情，
    經核僅為被告之攻擊防禦方法，被告並已陳明就其多數攻擊
    防禦方法，請求擇一對其為有利之判決即可（見本院卷第32
    9頁），爰就此部分不另贅述，附此指明。
五、綜上所述，兩造間之系爭三七五租約業已歸於無效，縱非無
    效亦經被告合法終止，則原告請求確認兩造間之系爭三七五
    租約租賃關係存在，及請求調減系爭三七五租約之租額為原
    書面契約約定租額之半數云云，均無理由，均應予駁回。
六、本件事證已臻明確，兩造其餘攻擊防禦方法及所提之證據，
    經審酌後均與判決之結果不生影響，爰不另一一論述，併此
    敘明。　　
七、訴訟費用負擔之依據：民事訴訟法第78條。
中　　華　　民　　國　　110 　年　　12　　月　　29　　日
    　　　　　　　臺灣宜蘭地方法院民事庭
　　　　　　　　　　　　　審判長法　官  鄭貽馨
　　　　　　　　　　　　　　　　法  官　黃淑芳
　　　　　　　　　　　　　　　　法  官　張文愷
以上正本係照原本作成。
如對本判決上訴，須於判決送達後20日內向本院提出上訴狀。
如委任律師提起上訴者，應一併繳納上訴審裁判費。
中　　華　　民　　國　　110 　年　　12　　月　　29　　日
                                書記官  林恬安